---
title: "tp_multi-omics"
author: "Lynda"
date: "20/10/2020"
output: html_document
---

```{r setup, include=FALSE}
knitr::opts_chunk$set(echo = TRUE)
```

## Consignes

Vous avez jusqu'au 30 Octobre 2020 pour rendre le devoir. Vous devez nous
remettre un fichier Rmd qui contient les réponses à toutes les questions.
Vous inclurez également **toutes les commandes** qui vous ont permises de répondre
aux questions.

N'oubliez pas d'inclure le nom et le prénom de tous les membres de l'équipe.

Vous pouvez nous joindre aux adresses suivantes:

* Arnaud Droit: Arnaud.Droit@crchudequebec.ulaval.ca
* Antoine Bodein: Antoine.Bodein@crchudequebec.ulaval.ca
* Charles Joly Beauparlant: Charles.Joly-Beauparlant@crchudequebec.ulaval.ca

## Objectifs

Utiliser les méthodes vu en cours pour intégrer des données multi-omiques.
Une grande partie du TP est réalisé grâce à la suite d'outils `mixOmics`.
De l'aide est disponible sur leur site (http://mixomics.org/).

---
# Partie I

## 0. Préparation

1. Chargez le package `mixOmics`

2. Téléchargez et importez les données (4 fichiers: `mirna.csv`, `mrna.csv`, `protein.csv`, `sample_group.csv`)

**Question 1:** Combien avez-vous d'échantillons ? de variables (mRNA, protéines, miRNA) ?

Lecture des fichier:
```{r}
miRNA <- read.csv(file = "mirna.csv", header = T, sep ="," ,row.names = 1)
dim(miRNA)

mRNA <- read.csv(file = "mrna.csv", header = T, sep =",", row.names = 1 )
dim(mRNA)

prot <- read.csv(file = "protein.csv", header = T, sep =",", row.names = 1 )
dim(prot)

sampl_group <- read.csv(file = "sample_group.csv", header = T, sep ="," ,row.names = 1)
dim(sampl_group)
```
a/ miRNA: on a  150 échantillons , 184 variables
b/ mRNA: on a  150 échantillons , 200 variables
c/ prot: on a  150 échantillons , 142 variables
d/ sampl_group : on a  150 échantillons , 1 variable


3. Le coefficient de variation est défini comme le rapport entre l'écart-type $\sigma$ et la moyenne $\mu$ : $c_v = \frac{\sigma}{\mu}$
Construisez un fonction qui calcule le coefficient de variation à partir d'un vecteur.
```{r}
coef_var = function(vecteur) {

   return(sd(vecteur)/mean(vecteur))
}

liste_miRNA = apply(miRNA, 2, coef_var) 
liste_mRNA= apply(mRNA, 2, coef_var)
liste_prot = apply(prot, 2, coef_var)

```


4. A l'aide d'un histogramme `hist()` affichez la distribution de chacun des blocs.

```{r}
hist(liste_miRNA,col = "blue") 
hist(liste_mRNA, col = "green") 
hist(liste_prot, col = "red") 
```


a. Pour les miRNA, on a une abondance plus importante des coeffcients de variation qui entre 0.05 et 0.1. On a 
b. Pour les mRNA, les coeffcients de variation entre 0.05 et 0.1 sont les plus abondants.
c. Pour les protéines, les coeffcients de variation entre 0 et 50 sont les plus abondants. 
.
--------------------------------------------------------------------------------

**Question 2:** La distribution des coefficients de variation est-elle similaire dans les 3 blocs ?
Si oui, quel type de donnée possède le plus de variabilité ?


```{r}

```

```{r}
```

